臺灣臺北地方法院刑事判決　　　　　　　　　　　　　　九十年度訴緝字第二七號
　　公　訴　人　臺灣臺北地方法院檢察署檢察官
　　被　　　告　乙　○
　　選任辯護人　湯明亮
右列被告因偽造文書等案件，經檢察官提起公訴（八十六年度偵字第一一八八二號）
，本院判決如左：
    主  文
乙○連續意圖為自己不法之所有，以詐術使人將本人之物交付，處有期徒刑拾月。
    事  實
一、乙○於民國七十八年起至八十六年四月十日止，靠行於甲○○○○有限公司（下
    稱甲○○○○），自行從事招攬客戶旅遊之業務，於八十五年十二月間，對外以
    甲○○○○之名義，實則由其個人負責，與維力科技股份有限公司（下稱維力公
    司）簽訂合約，即維力公司為促銷其產品，舉辦抽獎活動，中獎者可得夏威夷
    五天三夜精緻旅遊或台北至香港來回旅遊經濟艙機票，而中獎者之機票係向乙
    ○訂購，雙方並約定維力公司須通知中獎者於八十六年三月三十一日前向甲○○
    ○○完成兌獎（實則即向乙○完成兌獎），詎乙○竟基於意圖為自已不法所有之
    概括犯意，於中獎者向其兌獎時，連續多次向兌獎者誆稱：如將中獎憑據交其處
    理而換得甲○○○○之機票憑證者，將不受八十六年三月三十一日前兌換機票之
    限制等語，使兌獎者信以為真，而交出中獎憑據以換取機票憑證備用，嗣乙○於
    取得四十八位中獎者之中獎憑據（其中五位係夏威夷五天三夜精緻旅遊，其餘四
    十三位為台北至香港來回旅遊經濟艙機票）後，於八十六年四月一日，即向維力
    公司請款新台幣（以下同）四十三萬五千七百五十元，因維力公司已先支付十萬
    元訂金，乃簽發以世華商業銀行民權分行為付款行、票期八十六年四月五日、票
    號ＰＮ三四六一八號、受款人甲○○○○、面額三十三萬五千七百五十元之
    支票一紙交付乙○，乙○計向維力公司詐得四十三萬五千七百五十元；嗣中獎者
    於八十六年三月三十一日兌換期限過後，持前開機票憑證向甲○○○○兌換機票
    時，始知受騙。嗣乙○又承前揭意圖為自己不法所有之概括犯意，於八十六年四
    月中旬某日，佯向伯爵旅行社股份有限公司訂購機票十一筆，計十七萬一千九百
    十六元，伯爵旅行社股份有限公司因先前曾與乙○有其他業務交易往來，乃不疑
    有他，即交付訂購之機票予乙○，乙○於取得機票後，隨即以十七萬五千二百六
    十元轉售予不知情之黃彩蘭，取得款項後即避不見面，逃逸無蹤，伯爵旅行社股
    份有限公司始知受騙。
二、案經甲○○○○告發臺灣臺北地方法院檢察署檢察官偵查起訴。
    理  由
一、訊據被告乙○對其有於八十五、六年間靠行於甲○○○○，於八十五年十二月間
    ，與維力公司簽訂合約，舉辦抽獎活動，中獎者之機票向其訂購，其連續多次向
    兌獎者稱：如將中獎憑據交其處理而換得甲○○○○之機票憑證者，將不受八十
    六年三月三十一日前兌換機票之限制等語，嗣於收集四十八位中獎者之中獎憑據
    後，於八十六年四月一日，即向維力公司請得四十三萬五千七百五十元（包含前
    已支付之十萬元訂金）款項，並向伯爵旅行社股份有限公司訂購機票十一筆，旋
    轉售予黃彩蘭，得款十七萬五千二百六十元後即於八十六年四月中旬逃逸無蹤等
    情均不爭執，以上事實並經證人即甲○○○○實際負責人王用雯及證人黃彩蘭證
    述無訛在卷，復有證人王用雯提出之被告製作的甲○○○○機票憑證、被告向維
    力公司請款之明細表（共計四十八張機票）、維力公司簽發交付被告之面額三十
    三萬五千七百五十元之支票、伯爵旅行社股份有限公司與甲○○○○簽立之協議
    書及維力公司與甲○○○○簽訂之合約書等件影本各一份附卷可稽，被告明知其
    與維力公司簽立之合約上已載明抽獎活動之中獎者須於八十六年三月三十一日前
    向被告完成兌獎之條款，卻連續多次向兌獎者誆稱：如將中獎憑據交其處理而換
    得甲○○○○之機票憑證者，將不受八十六年三月三十一日前兌換機票之限制等
    語，於取得四十八位中獎者之中獎憑據後，隨即向維力公司請得三十三萬五千七
    百五十元之款項，並於取得十七萬五千二百六十元之機票票款後，旋即逃匿無蹤
    ，嗣經本院發佈通緝後始經緝獲歸案，迄案發已歷五年仍未償還被害人上開款項
    ，顯然被告自始即有不法之意圖，並已有施行詐術之行為，應可認定，是本件事
    證明確，被告犯行堪以認定。
二、按刑事訴訟法第二百五十九條雖明定法院不得就未經起訴之行為審判，但其事實
    如已為起訴書狀所敘明，則起訴法條縱有疏漏，法院亦得就起訴之行為，變更起
    訴法條而為判決（最高法院二十三年度上字第一九六九號判例參照）；又刑事訴
    訟程序中，對於被告之行為，應受審判之對象（範圍），乃指起訴書（或自訴狀
    ）所記載之被告「犯罪事實」（包括與之有連續犯、想像競合犯、牽連犯等具同
    一案件關係之犯罪事實）而言；此項起訴事實亦為被告行使其防禦權之範圍。是
    以若起訴書犯罪事實欄內，對此項行為已予以記載，即為法院應予審判之對象。
    至於起訴書引用之被告犯罪法條僅係公訴人主張被告觸犯何一罪名之意見，供法
    院審判之參攷；法院審判時於同一基本社會事實之範圍內，並不受起訴法條之拘
    束，仍得予以變更，故被告所犯法條並非起訴書絕對必要記載之事項。因之，縱
    起訴書未有記載其所犯法條；但犯罪事實欄已有敘及者，仍屬業經起訴之犯罪事
    實，法院應予審判，而無刑事訴訟法第二百六十八條所稱「法院不得就未經起訴
    之犯罪審判」之問題（參見最高法院八十三年度台上字第二０四號判決）。次按
    刑事訴訟法第三百條所謂變更起訴法條，係指在不擴張及減縮單一法益及同一被
    害客體之原訴之原則下，法院得就有罪判決，於不妨害基本社會事實之範圍內，
    得自由認定事實，變更檢察官所引應適用之法條而言。例如竊盜、侵占、詐欺取
    財三罪，其基本社會事實同為意圖為自己或第三人不法之所有，以和平手段取得
    他人之財物，侵害他人之財產法益。因之，檢察官如係以上述三種罪名中之任一
    罪名起訴，法院依其調查證據審理結果，就被告侵害單一法益之同一被害客體（
    即事實同一），如認被告犯罪手段有異於起訴書所認定者（例如起訴書認定被告
    係施用詐術取得系爭財物，法院認定係以竊取方法而取得系爭財物），即得變更
    起訴法條之罪名為其餘兩罪中之另一罪名是（最高法院八十一年度台上字第四二
    三號判決參照）。本案被告向中獎者騙稱：如將中獎憑據交其處理而換得甲○○
    ○○之機票憑證者，將不受八十六年三月三十一日前兌換機票之限制等語，於取
    得四十八位中獎者之中獎憑據後，再向維力公司詐得款項，並向伯爵旅行社股份
    有限公司訂購機票，旋轉售得款後即逃逸無蹤；核其所為，係犯刑法第三百三十
    九條第一項之詐欺取財罪，公訴人認被告所為係犯同法第三百三十六條第二項之
    業務侵占罪云云，起訴法條，容有未洽，應予變更；被告先後多次詐欺犯行，時
    間緊接，罪名與構成要件相同，顯係基於概括犯意而為，應依連續犯規定論以一
    罪，並加重其刑；爰審酌被告犯罪之動機、目的、手段、品行、智識程度、所生
    危害及犯罪後之態度等一切情狀，量處如主文所示之刑。
三、公訴意旨另以：被告乙○於民國七十八年起至八十六年四月十日間止，係甲○○
    ○○有限公司（下稱甲○○○○）之業務員，負責招攬客戶，並向客戶收款，為
    從事業務之人，於八十五年十二月間，因維力科技股份有限公司（下稱維力公司
    ）與甲○○○○有限公司（下稱甲○○○○）間有合作關係，即維力公司為促銷
    其產品，舉辦抽獎活動，中獎者可得台北至香港之來回機票，而該中獎之機票係
    向甲○○○○訂購，雙方並約定中獎者於八十六年三月三十一日前，憑中獎憑據
    向甲○○○○領取機票，而甲○○○○於兌換機票期限屆至後，彙集領取機票之
    中獎憑據，向維力公司請領機票款，詎乙○受甲○○○○指派承辦該業務時，竟
    意圖為自己不法之所有，於不詳時地，偽造甲○○○○之橢圓形戳章，進而以甲
    ○○○○名義，偽造載有：「憑此單據兌換台北／香港／台北來回經濟艙機票壹
    張，指定中華或國泰航空公司二─九十天旅遊票，特此證明」等語之機票憑證，
    再蓋用前開偽造之甲○○○○戳章於該機票憑證上，足生損害於甲○○○○，之
    後，即暗中聯絡中獎者，並向之訛稱如將中獎憑據交其處理而換得甲○○○○之
    機票憑證者，將不受八十六年三月三十一日前兌換機票之限制等語，致部分中獎
    者誤以為真，而交出中獎憑據以換取機票憑證備用，嗣乙○於收集中獎憑據後，
    於八十六年四月一日，即向維力公司請款新台幣（以下同）四十三萬五千七百五
    十元，因維力公司已先支付十萬元訂金，乃簽發以世華商業銀行民權分行為付款
    行、票期八十六年四月五日、票號ＰＮ三四六一八號、受款人甲○○○○、
    面額三十三萬五千七百五十元之支票，交給乙○收執，詎乙○竟未將其持有之前
    開支票繳回公司，進而侵占入己，並以事先偽造之「甲○○○○有限公司」之橫
    條戳，蓋於該支票上，再背書轉讓給不知情之黃彩蘭，用以支付會款；嗣參與維
    力公司抽獎活動之中獎者於兌換期限過後，持前開被偽造之機票憑證向甲○○○
    ○兌換機票時，始經甲○○○○發現前情，因認被告另涉有犯刑法第二百十六條
    、第二百十條之行使偽造私文書罪嫌及同法三百三十六條第二項之業務侵占罪嫌
    云云。按犯罪事實應依證據認定之，無證據不得推定其犯罪事實，刑事訴訟法第
    一百五十四條定有明文。所謂證據，須適於為被告犯罪事實之證明者，始得採為
    斷罪資料，如未能發現相當證據，或證據不足以證明，自不能以推測或擬制之方
    法，以為裁判基礎（最高法院五十三年台上字第二七五○號及四十年台上字第八
    十六號判例參照）。而刑法上之業務侵占罪，以就業務上持有他人之物，變易其
    意將之不法據為自己所有為其構成要件（參照最高法院二十二年上字第一三三四
    號判例），是刑法上侵占罪之成立，以持有他人之物為前提。本件公訴意旨認被
    告涉有右揭行使偽造私文書及業務侵占等罪嫌，無非係以甲○○○○王用雯之指
    述、機票憑證、被告向維力公司請款之費用明細、維力公司簽發給被告之支票各
    一紙等為其論據，訊據被告乙○堅決否認有何行使偽造私文書及業務侵占等犯行
    ，辯稱：伊係靠行於甲○○○○，以甲○○○○之名義獨立對外營業，除給付辦
    公室桌子每月租金七千元外，其個人營業所得並無須繳回甲○○○○，自無侵占
    甲○○○○款項可言，又伊本得使用甲○○○○之印章，更無偽造印章之必要等
    語。經查：
    （一）證人王用雯於本院審理中證稱：「（維力的業務是誰接洽及接洽情形？）
    被告去接洽的，因維力與嚴很熟，從頭到尾都是嚴處理，後來他要求支票不要開
    抬頭，維力也同意了，所以嚴沒有將款項存入公司。」等語，又辯護人詰問證人
    王用雯：「當時你們公司職員有幾人？」，其答稱：「十六、七個一定有。」，
    再問：「他們的職務是平等的嗎？」，其回答：「我們沒有主管，均一視同仁。
    」，又問：「員工是否均有勞保？」，其回答：「一般是有，除非他有其他工作
    及薪水，已經入勞健保。」，又問：「他們報的勞健保薪資都是一樣的嗎？」，
    其回答：「都一樣。」，又問：「萬達對外有無使用支票？」，其回答：「沒有
    ，對外都使用我個人支票，萬達沒有公司支票。」，又問：「被告的傭金如何計
    算？」，其回答：「我們抽取一定的利潤，剩餘的金額就由業務員本身賺取。」
    ，又問：「被告是否需付公司費用？有無個人的電話？」，其回答：「被告不需
    給公司任何費用。有公司的電話，業務員本身也可能有自己的電話。」，又問：
    「個人的電話費是由誰負擔？」，其回答：「不一定，公司的電話費公司一定付
    ，私人的電話費，超過一定額度公司就不付。」，證人為甲○○○○之實際負責
    人，依其上開所言，公司職員有十六、七人，卻沒有主管，均一視同仁，對外都
    使用其個人支票，旅行社抽取一定的利潤，剩餘的金額就由業務員本身賺取等情
    ，顯與一般旅行業所謂之靠行運作情形相符。
    （二）證人即伯爵旅行社股份有限公司負責人黃坤東證稱：「（旅行業靠行的生
    態是如何？）七十七年以前的某些從業員，於旅行業開放後，若無法取得執照，
    便轉入地下，形成靠行制度，八十五年十二月間靠行制度尚普遍存在，行情是四
    千到四千五，對外都用公司名義。」、「（為何會有公司願意冒此（指靠行）風
    險？）為了抵辦公室的租金。」、「（靠行的職員都不領薪水的嗎？）據我了解
    一般靠行都不領薪水，一般所賺的都歸自己，除非該公司另有規定。」、「（靠
    行的公司也會替員工投勞健保嗎？）是，都是用最低的薪資。」、「（勞健保由
    誰付？）員工自付。」各等語，足見八十五年十二月間旅行業確有普遍存在靠行
    制度之情形，被告所言尚非虛妄。
    （三）證人黃彩蘭亦證稱：「我是跟乙○買機票，至於機票何處來我不知道，我
    是傳播公司，我們是很單純只要我們訂票他就會送票來，我錢是給乙○個人，我
    們都是一個星期或兩個星期結算一次，因他有跟會有欠我會錢，所以拾柒萬的機
    票錢我就以會錢抵扣，萬達並沒有跟我催討十七萬元的機票錢，對於機票錢萬達
    應該不知道，我認為是跟乙○之間的事情跟萬達沒有關係。」、「（是否知道他
    是靠行的？）對啊，他是靠行的，應該是靠行的。」、「（是否知道靠行的意義
    ？）只知道被告在萬達租一張辦公桌。」、「（向被告買機票是向萬達公司的何
    人買機票？）一直都跟他，一直都是乙○在做。」、「（乙○賣機票給你，你都
    是用現金還是開票？用你的票是否有寫抬頭？）都有。沒有。」、「（你是和乙
    ○還是萬達做生意？）乙○。」各等語，綜據證人王用雯、黃坤東及黃彩蘭之證
    詞，顯見被告所稱伊係靠行於甲○○○○，以甲○○○○之名義獨立對外營業等
    情，應可採信。按旅行業之靠行，係指靠行之人以所靠旅行社名義對外獨立營業
    ，並就其營業自負盈虧之謂，是靠行之人因營業持有之機票等物，並非所靠行旅
    行社所有之物，則被告將其非本於業務關係而持有之自己之物予以出售，縱有積
    欠交易相對人款項，充其量僅係甲○○○○得依靠行法律關係請求被告負賠償責
    任之民事糾紛而已，尚與刑法上業務侵占罪，以就業務上持有他人之物，變更意
    思而不法據為自己所有之構成要件不符，揆諸前揭判例意旨，要難遽以業務侵占
    罪相繩，被告所辯並無侵占犯行，應堪採信。
    （四）又被告因靠行於甲○○○○，對外以甲○○○○之名義營業，實際上被告
    與甲○○○○間並無何僱傭關係，被告並未自甲○○○○支領何薪資，甲○○○
    ○亦未能提出任何被告係屬該旅行社員工之憑據。而被告因靠行於甲○○○○，
    經甲○○○○同意以其名義對外營業，則被告本來即有權使用甲○○○○之印章
    ，何必再偽造甲○○○○之印章使用？
    （五）綜據上述，被告係靠行於甲○○○○，以甲○○○○之名義獨立對外營業
    ，本來即有權使用甲○○○○之印章，被告所為尚難構成業務侵占罪及行使偽造
    私文書罪，此外又查無其他積極證據，足認被告確有業務侵占或行使偽造私文書
    之情事，被告此部份犯罪尚屬不能證明，本應依法為被告此部份犯罪無罪之諭知
    判決，惟因被告此部份犯罪事實與前揭有罪部份有裁判上一罪之關係，爰不另為
    無罪之諭知，併此敘明。
據上論斷，應依刑事訴訟法第二百九十九條第一項前段、第三百條，刑法第五十六條
、第三百三十九條第一項、罰金罰鍰提高標準條例第一條前段判決如主文。
本案經檢察官王巧玲到庭執行職務。
中      華      民      國      九十一    年    五    月      八        日
                                  台灣台北地方法院刑事第六庭
                                      法    官    吳  孟  良
右正本證明與原本無異。
如不服本判決，應於判決送達後十日內向本院提出上訴狀(應抄附繕本)。告訴人
或被害人如對於本判決不服者，應具備理由請求檢察官上訴，其上訴期間之計算
係以檢察官收受判決正本之日期為準。
                                      書 記 官    田  華  仁
中      華      民      國      九十一    年    五    月      八        日
附錄本案所犯法條全文：
刑法第三百三十九條第一項
一意圖為自己或第三人不法之所有，以詐術使人將本人或第三人之物交付者，處五年
  以下有期徒刑、拘役或科或併科一千元以下罰金。
